ACORDAO-COMPLETO-2465057

ACÓRDÃO 722/2021 ATA 10/2021 - PLENÁRIO

VISTOS, relatados e discutidos estes autos de relatório de auditoria realizada na Petróleo Brasileiro S.A. (Petrobras) com objetivo de fiscalizar os procedimentos administrativos e os instrumentos contratuais dos quais resultaram os contratos de afretamento e de operação do navio-plataforma Cidade de Saquarema,
ACORDAM os Ministros do Tribunal de Contas da União, reunidos em sessão do Plenário, ante as razões expostas pelo Relator, em:
9.1. dar ciência desta deliberação à Petróleo Brasileiro S.A., à Queiroz Galvão Óleo e Gás S.A., à SBM Offshore do Brasil Ltda. e à Single Buoy Moorings Inc. (08.677.103/0001-00) ; e
9.2. arquivar estes autos, com fundamento no art. 169, inciso V, do RITCU.

Relatório de auditoria no âmbito do Fiscobras 2017 que tem por objeto a regularidade dos procedimentos administrativos de contratação do afretamento e operação do navio-plataforma Cidade de Saquarema.

Petróleo Brasileiro S.A.

3. Interessados: Queiroz Galvão Óleo e Gás S.A. (30.521.090/0001-27); SBM Offshore do Brasil Ltda. (10.409.062/0001-05).

Augusto Nardes.

13.1. Ministros presentes: Ana Arraes (Presidente), Walton Alencar Rodrigues, Benjamin Zymler, Augusto Nardes, Aroldo Cedraz, Raimundo Carreiro, Bruno Dantas (Relator) e Jorge Oliveira.
13.2. Ministro que alegou impedimento na Sessão: Augusto Nardes.
13.3. Ministro-Substituto convocado: Marcos Bemquerer Costa.
13.4. Ministros-Substitutos presentes: Augusto Sherman Cavalcanti, André Luís de Carvalho e Weder de Oliveira.

BRUNO DANTAS

Por registrar as principais ocorrências no andamento dos autos até o momento, resumindo os fundamentos das peças acostadas, adoto como relatório, com os ajustes necessários, a instrução da secretaria responsável pela análise do processo (peça 191) , que contou com a anuência do corpo diretivo da unidade (peças 192 e 193) :
"INTRODUÇÃO
1. Tratam os presentes autos de auditoria realizada na Petrobras para fiscalizar os procedimentos administrativos e instrumentos contratuais que resultaram no contrato de afretamento do navio-plataforma (FPSO) Cidade de Saquarema, firmado entre a Petrobras e o Consórcio QGOG/SBM, formado pelas empresas SBM Offshore e Queiroz Galvão Óleo e Gás. A relação contratual está prevista para durar vinte anos, período em que dois contratos complementares estarão vigentes somando R$ 10,256 bilhões (valor histórico) : contrato de afretamento do navio-plataforma, no valor estimado de R$ 9,022 bilhões, e o respectivo contrato de operação da plataforma, no valor estimado de R$ 1,234 bilhão.
2. A fiscalização originária apontou que, devido a impropriedades relacionadas ao processo de estimativa de custos que fundamentaram a contratação, bem como relacionadas à própria condução do processo de contratação direta, haveria um indício de sobrepreço contratual da ordem de US$ 240 milhões, a valor presente.
3. A análise de adequação do preço contratado foi conduzida no âmbito de processo apartado instaurado especificamente para tal fim (TC Processo 041.251/2018-0) , por força da determinação exarada pelo Exmo. Ministro Relator Bruno Dantas (peça 169) . Nestes autos, então, serão tratadas as questões levantadas a respeito da regularidade do processo de contratação direta, bem como da atuação dos gestores da Petrobras que conduziram as negociações e/ou que tenham adotado quaisquer outras medidas relacionadas à assinatura dos contratos mencionados. A presente instrução se propõe a analisar os argumentos apresentados pela Petrobras no sentido de justificar a contratação direta do FPSO Cidade de Saquarema e, por consequência, a atuação dos seus funcionários no âmbito da referida contratação.
HISTÓRICO
4. Dando início ao necessário histórico processual, relata-se que o relatório de auditoria apontou, após a comparação do valor contratado com o referencial de preços, obtido junto à Independent Project Analysis (IPA) , uma diferença de US$ 241.846.961,30, a valor presente e em favor do consórcio contratado, montante equivalente a R$ 784.938.497,60, convertido ao câmbio de R$ 3,2456/US$, referente a 30/9/2016 (data de realização dos trabalhos) . Esse indício de irregularidade relativo aos contratos de afretamento do navio-plataforma FPSO Cidade de Saquarema se originou na estimativa supostamente inadequada da taxa alvo e na negociação direta dos valores das taxas de afretamento e operação com a empresa selecionada para a negociação do contrato.
5. Concluído o relatório, a equipe de auditoria submeteu os autos à consideração superior, propondo a realização de oitiva da Petróleo Brasileiro S.A. (Petrobras) e das empresas Queiroz Galvão Óleo e Gás S.A. e SBM Offshore para manifestação quanto ao indício de sobrepreço no montante apontado.
6. Anuindo com a proposta constante do relatório, o Exmo. Ministro Relator Bruno Dantas, por meio de despacho (peça 42 do TC Processo 012.040/2016-9) , autorizou a oitiva das empresas indicadas que, em seguida, pleitearam junto a esta Corte a dilatação dos prazos para apresentarem suas respostas, bem como a concessão de acesso às peças processuais classificadas como sigilosas que suportaram o achado descrito no relatório de auditoria (peças 54, 60, 66, 72 e 82, todas do TC Processo 012.040/2016-9) .
7. As empresas SBM Offshore e Queiroz Galvão Óleo e Gás S.A., em suma, sustentaram que sem acesso irrestrito aos documentos constantes dos autos - que embasaram o achado de auditoria - ficariam impedidas de impugnar ou referendar os valores apontados na auditoria, alegando afronta ao princípio democrático do contraditório e da ampla defesa.
8. Em razão desse pleito e em consequência do imbróglio causado pela discussão a respeito da concessão ou não de acesso às peças sigilosas pelas empresas componentes do consórcio, para possibilitar em sua integralidade os direitos ao contraditório e à ampla defesa, o relator, por considerar que havia nestes autos originários questões a serem tratadas não afetas às empresas integrantes do consórcio, entendeu necessário separar as questões a serem tratadas. Assim, determinou à SeinfraPetróleo que constituísse processo apartado específico para a continuidade do exame dos indícios de sobrepreço, no qual deveriam ser incluídas todas as peças necessárias para o pleno exercício do contraditório e da ampla defesa pelas empresas integrantes do consórcio contratado (peça 169) .
9. Dessa forma, foi autuado processo específico (TC Processo 041.251/2018-0) em que foram incluídas as peças consideradas necessárias e suficientes para o pleno exercício do contraditório e ampla defesa, de forma a atender a determinação do relator. Esse processo autuado já foi julgado no mérito por meio do Acórdão 2598/2020-TCU-Plenário e encontra-se apenso a estes autos.
10. Portanto, os presentes autos tratam, tão somente, de eventuais irregularidades que possam ter ocorrido no âmbito do processo de contratação do FPSO Cidade de Saquarema. Destaca-se que, nesse ínterim, enquanto se debatia a situação do sigilo das peças e suas consequentes concessões de acesso às empresas, a Petrobras apresentou suas respostas à oitiva realizada (peça 86) .
11. Finalizada esta introdução e histórico processual, apresenta-se, a seguir, o exame técnico dos argumentos apresentados pela Petrobras no sentido de justificar a contratação direta e a respectiva atuação dos seus funcionários no âmbito desta, seguido pela conclusão e proposta de encaminhamento.
EXAME TÉCNICO
12. Iniciando o exame técnico da matéria, relata-se que os trabalhos da auditoria originária apontaram o indício de que os valores referentes à contratação do FPSO Cidade de Saquarema estariam acima dos referenciais de mercado, não se mostrando condizentes com o caput do artigo 37 da Constituição Federal de 1988, e em afronta ao art. 102, § 2º, da Lei 12.708/2012, bem como seriam contrários à própria metodologia utilizada pela Petrobras para estimar os custos de suas contratações.
13. Segundo o relatório, foi constatado um indício de sobrepreço de US$ 241.846.961,30, a valor presente, equivalente a R$ 784.938.497,60, convertido ao câmbio de R$ 3,2456/US$, na data base de 30/9/2016. Esse indício de sobrepreço, que teria origem na estimativa supostamente inadequada da taxa alvo e na negociação direta dos valores das taxas de afretamento e operação, foi devidamente tratado no processo instaurado especificamente para esse fim (TC Processo 041.251/2018-0) .
14. Vale registrar que o indício de sobrepreço foi caracterizado inicialmente a partir da suspeita de que a negociação do FPSO Cidade de Saquarema teria permitido que a contratação fosse pactuada acima do valor de mercado, por conta de quatro fatores: i) antecipação de fluxo de caixa; ii) concessão de bônus de performance incompatível com seu objetivo; iii) fluxo de caixa anual X mensal; e iv) não consideração de ano bissexto na análise econômica.
15. As análises concluíram que os argumentos apresentados em resposta às oitivas realizadas deveriam ser acatados, elidindo o indício de sobrepreço inicialmente apontado (peças 68-70 do TC Processo 041.251/2018-0) .
16. O Relator do processo, Exmo. Ministro Bruno Dantas, em seu voto, concordou com as manifestações da equipe técnica, destacando, portanto, que restaram descaracterizados os apontamentos iniciais relativos ao sobrepreço. A matéria foi levada ao Plenário do Tribunal, sendo prolatado o Acórdão 2598/2020-TCU-Plenário no mesmo sentido, determinando, ainda, o apensamento definitivo do TC Processo 041.251/2018-0 aos presentes autos e a ciência aos interessados da decisão.
17. Ademais, no relatório originário foram levantados indícios de possível restrição ao caráter competitivo da licitação, decorrente de um processo de contratação direta em que se exigiu exíguos prazos de preparação e processamento da contratação, combinado com a exigência aparentemente desnecessária de elevados percentuais de conteúdo local, o que atingiria a regularidade do procedimento de contratação.
18. Assim, resta verificar, no âmbito destes autos, se o procedimento simplificado da contratação, de alguma forma, violou os normativos vigentes. Basicamente, então, serão necessários dois blocos de análise: (i) se os procedimentos para definição da taxa alvo e valor da contratação foram adequados; e (ii) se foi regular o procedimento simplificado adotado para a contratação. Nesse sentido, passa-se às respectivas análises.
Procedimentos para definição da taxa alvo e valor da contratação
19. Devido à singularidade da forma de definição da taxa alvo para a contratação, convém apresentá-la de forma resumida: 1º) estima-se o custo de investimento (Capex - capital expenditure) relacionado à construção de uma plataforma similar à desejada; 2º) mediante uma curva empírica de amortização do Capex e o prazo estimado de vigência contratual, chega-se ao valor de investimento a ser amortizado ao longo da duração do contrato; 3º) utilizando-se cálculos financeiros, a partir da estipulação de taxa interna de retorno (TIR) , chega-se ao valor fixo diário ao longo do afretamento que ressarciria o valor de Capex definido para o período de vigência contratual; e 4º) soma-se, ao valor da taxa de afretamento calculada, cerca de 15% (percentual empírico) relativo ao contrato de operação da plataforma (serviços) . O somatório é a taxa alvo da contratação pretendida.
20. O relatório de auditoria detalhou um pouco mais a metodologia, o que, por questão de simplificação de texto, se reproduz apenas alguns trechos a seguir (peça 38, p. 21-22) :
'113. Detalhando um pouco mais a metodologia, a Petrobras, por meio de pelo menos um referencial de preços, estima o valor de investimento necessário para que se tenha uma plataforma operando, inclusive promovendo alguns ajustes que se mostrem necessários. Relata-se que são utilizados como referenciais de preços: dados das suas próprias contratações e dados da literatura especializada, em especial a métrica internacional IPA  (Independent Project Analysis) .
114. Cumpre registrar que se trata de uma estimativa paramétrica, em que, dadas as características da plataforma pretendida, faz-se uma análise dos referenciais a fim de obter uma estimativa aproximada para o custo de tal ativo. As características normalmente utilizadas para se chegar às estimativas paramétricas de uma plataforma do tipo FPSO são: capacidade de processamento de hidrocarbonetos (óleo e gás) , número de poços a serem interligados, capacidade de injeção de água no reservatório etc.
115. Estimado o valor de investimento necessário - Capex - para se ter um navio plataforma similar ao que se pretende afretar, a Companhia, com base no prazo contratual, estipula quanto do investimento da contratada ela deve remunerar segundo curva 'estabelecida empiricamente, com base em interação com o mercado afretador e histórico de processos anteriores' (evidência 11, p. 5) .
116. A curva de amortização do investimento, desenvolvida empiricamente, tem no eixo das abscissas o tempo (em anos) e no eixo das ordenadas o percentual que se costuma remunerar do investimento (Figura 7) . Para o caso em análise - FPSO Cidade de Saquarema -, tendo o contrato sido assinado por um prazo de vinte anos, conforme se observa na reprodução da referida curva, deve-se remunerar 100% do capital investido pela contratada - Capex.
Figura 7 - Curva de amortização de investimento de FPSO em contratos de afretamento

Fonte: Petrobras (evidência 11, p. 5) .
117. Chegado ao valor que se considera necessário amortizar (100% do Capex estimado - no presente caso) , a Petrobras lança mão de cálculo financeiro a fim de linearizar a taxa de afretamento, de forma que uma taxa diária fixa ao longo dos vinte anos ressarça integralmente - considerando o fluxo de caixa descontado - o valor do investimento inicial.
118. Para tal procedimento, a equipe responsável pela estimativa de custos da contratação analisa as condições de mercado e estima uma TIR - taxa interna de retorno - tal que possa tornar o afretamento atrativo. Sobre os fatores levados em consideração na análise de mercado, a Petrobras informou os seguintes (evidência 11, p.5) : capital a ser investido, prazo contratual, condições financeiras das partes envolvidas e percepções de risco relacionados às fases de construção e operação.
119. Como se observa, então, pela metodologia utilizada pela Petrobras, a taxa de afretamento seria suficiente para remunerar o investimento inicial do prestador de serviço e, ainda, a sua expectativa de retorno do capital ao longo do período de afretamento, mas não teria a função de suportar os custos de operação da plataforma. Então, a Petrobras utiliza, também empiricamente, um fator próximo a 15% sobre a taxa de afretamento calculada como custo de operação.
120. Feita tal explanação teórica, cumpre registrar que, para o caso em estudo, a Petrobras estimou o valor da taxa de afretamento diária com base nas seguintes premissas: Capex de US$ 1,505 bilhão; prazo contratual de 20 anos; e TIR de 12,5%. Assim, com ajustes pontuais, a taxa alvo para a contratação do navio-plataforma Cidade de Saquarema foi calculada como US$ 594.000,00/dia, sendo taxa de afretamento US$ 509.000,00, taxa de operação US$ 85.000,00 (evidência 15) .'
21. No curso dos trabalhos da fiscalização, a equipe adentrou nos detalhes dos cálculos realizados e, procedendo alguns ajustes, acabou por identificar um indício de sobrepreço de elevada monta, da ordem de US$ 240 milhões. Como adiantado, esse sobrepreço seria decorrente de quatro ajustes promovidos, a seguir apresentados: i) antecipação de fluxo de caixa; ii) concessão de bônus de performance incompatível com seu objetivo; iii) fluxo de caixa anual X mensal; e iv) não consideração de ano bissexto na análise econômica.
22. Como também adiantado, para a análise dos argumentos apresentados em resposta à oitiva, foi necessária a autuação de processo específico TC Processo 041.251/2018-0, no qual se considerou elidido o indício de sobrepreço. Há de se destacar, no entanto, que a elisão do indício de irregularidade se deu não por saneamento das questões apresentadas, mas pela apresentação de novos elementos que, alterando significativamente os cálculos da estimativa realizada, acabaram por infirmar o entendimento anterior da existência de sobrepreço.
23. Destaca-se que nenhum dos itens ajustados pela equipe de auditoria demandou alterações em face dos argumentos apresentados, mas o que alterou o entendimento de subsistência do indício de sobrepreço foram três novos elementos apresentados: (i) alteração do referencial de preço utilizado; (ii) ajuste no fluxo de caixa do projeto (consideração dos gastos do contratado anteriormente à entrada em operação) ; e (iii) adoção de fator de eficiência de 95% para a unidade. Vale, aqui, apresentar trechos da instrução que subsidiou o entendimento referendado pelo Acórdão 2598/2020-TCU-Plenário (peça 68, p. 7-11, TC Processo 041.251/2018-0) :
'41. Se a equipe de auditoria utilizou o valor médio do IPA em suas análises iniciais, agora, com o surgimento de novo indicador, do mesmo instituto e específico para o FPSO contratado, devese reconhecer também sua validade e, até, maior especificidade deste último, de modo que não se vislumbra hipótese de desconsiderar o valor trazido ao conhecimento desta Corte. Assim, diante da complexidade anteriormente exposta no que diz respeito a obtenção de referencial de preços robusto e da informação ora trazida pela Petrobras, passa-se a considerar como referencial o valor de US$ 1,715 bilhão.
 (...) 
51. Embora não seja possível precisar o fluxo de caixa referente ao período de construção e montagem do FPSO, até em razão de que à época da fase interna da licitação não se sabe sequer qual será a empresa contratada, tampouco a negociação dela com a sua contratada para construção e montagem do FPSO, é inegável a existência de desembolsos que precisam ser levados em consideração para a estimativa da taxa alvo, por questão de rigor metodológico, assim como alegado nas manifestações em resposta à oitiva.
52. Esse entendimento, inclusive, já foi reconhecido por esta Corte no âmbito do trabalho relacionado ao FPSO de Búzios 5 (TC Processo 004.910/2018-4) , oportunidade em que se constatou que parte dos apontamentos decorrentes do trabalho de fiscalização deste Tribunal a respeito do FPSO Cidade de Saquarema teriam se convertido em melhorias no processo de estimativa realizado pela Petrobras.
53. Portanto, no presente caso, para fins de análise de adequação dos preços relativos à contratação do FPSO Cidade de Saquarema, passa-se a considerar os dispêndios realizados pela afretadora durante o período de construção e montagem do FPSO.
 (...) 
55. Nessa linha, os dispêndios obedeceriam ao seguinte fluxo: 9,3% no primeiro ano, 53,2% no segundo ano e 37,5% no terceiro ano. De forma a compatibilizar esse fluxo financeiro com o prazo de entrega previsto para o FPSO em questão - 33 meses -, considerou-se os dispêndios anuais concentrados em onze meses e distribuídos uniformemente entre os meses de cada período (primeiro grupo de onze meses, segundo grupo de onze meses ou terceiro grupo de onze meses) .
 (...) 
64. Em relação a essa necessidade de consideração de um fator de eficiência, entende-se assistir razão à Petrobras uma vez que restou demonstrado por meio de informação nova trazida de análise de eficiência recente, com base em plataformas FPSO em operação no pré-sal brasileiro. Assim deve ser previsto e inserido nos cálculos que subsidiam as contratações o fator de 95% de eficiência defendido pela Petrobras.
65. Introduzindo na planilha de cálculo o fator de eficiência, adicionado aos demais ajustes promovidos, reduz-se o valor presente da contratação para US$ 1,673 bilhão frente ao valor referencial de US$ 1,806 bilhão. Portanto, considera-se que o valor contratado não apresenta indício de sobrepreço, segundo as análises refeitas com base nas informações adicionadas. Mais uma vez sobressai a fragilidade das estimativas utilizadas originalmente pela Petrobras.'
24. Ou seja, além das alterações e ajustes propostos pela equipe de auditoria, tanto a Petrobras quanto as empresas contratadas trouxeram novos elementos para aquele processo no sentido de ajustar ainda mais a estimativa inicial de taxa alvo da companhia, de modo a justificar o valor contratado. Isso tudo demonstra que a metodologia de estimativa da Petrobras, relativa a um contrato de extrema importância para a sua atividade principal, de elevada complexidade e alta materialidade não contava com a acurácia e confiabilidade necessária.
25. Ademais, vale registrar que as práticas utilizadas na estimação da taxa de afretamento do FPSO Cidade de Saquarema não se diferenciavam significativamente das demais contratações. Viu-se que a forma de contratação se repetia entre os diversos contratos de afretamento.
26. Dessa forma, em que pese a fragilidade da metodologia de elaboração da estimativa pela Petrobras, esta não é exclusiva para o caso do FPSO Cidade de Saquarema permeando outras contratações da companhia, sendo a metodologia, a princípio, institucionalizada.
27. Apesar da gravidade dessas constatações, a partir de outras atuações desta Secretaria especializada, foi possível constatar que a Petrobras vem avançando em sua metodologia estimativa, conforme reconhecido no âmbito do trabalho relacionado ao FPSO de Búzios 5 (TC Processo 004.910/2018-4) , de modo que cabe trazer alguns trechos do relatório de auditoria ilustrando tal fato (peça 189, p. 16-17, 79) :
'67. Ademais, alguns benefícios efetivos foram identificados pela equipe de auditoria ao longo da presente fiscalização. Podemos dividi-los em dois grupos, os decorrentes da própria fiscalização e aqueles decorrentes da atuação sistêmica do TCU.
 (...) 
72. Quanto ao segundo grupo, devido à similaridade do objeto fiscalizado nesta auditoria com o da auditoria realizada na FPSO Cidade de Saquarema - TC Processo 012.040/2016-9, de relatoria do Exmo. Ministro Bruno Dantas - a equipe de auditoria verificou se as irregularidades apontadas naquela ação de controle haviam ocorrido também na contratação da FPSO Búzios 5.
73. Aqui, cumpre ressaltar que, muito embora não possam ser considerados benefícios diretos provenientes somente da atuação do TCU, algumas alterações importantes nos procedimentos internos da Petrobras representam significativo avanço em relação às práticas constatadas durante a auditoria realizada no âmbito do TC Processo 012.040/2016-9, razão pela qual infere-se que os apontamentos daquele processo podem ter influenciado na melhoria procedimental adotada pela estatal.
74. Após essa verificação, conforme detalhado no Apêndice F, a equipe de auditoria constatou as seguintes mudanças estruturantes nos procedimentos da Petrobras: i) inclusão de um maior número de empresas no procedimento licitatório; ii) exclusão da cláusula contratual de bônus de performance; e iii) refinamento no modelo de cálculo da TDA para considerar a taxa de mobilização na remuneração do Capex investido.
 (...) 
APÊNDICE F - Mudanças estruturantes nos procedimentos da Petrobras
 (...) 
3. Durante a presente auditoria constatou-se que alguns procedimentos apontados como irregulares no âmbito do TC Processo 012.040/2016-9 - auditoria na unidade afretada FPSO Cidade de Saquarema de relatoria do Exmo. Ministro Bruno Dantas - foram revistos pela Petrobras.' (grifou-se) .
28. Os trechos em destaque deixam assente que a atuação da fiscalização do Tribunal tem permitido um efetivo aprimoramento de procedimentos e de aspectos da metodologia de estimativa da Taxa Diária de Afretamento por parte da Petrobras, razão pela qual não se entende oportuno ou conveniente o endereçamento à Petrobras de nova recomendação no sentido de aprimorar sua metodologia estimativa.
29. Antes de passar ao segundo bloco, repisa-se que a estimativa da taxa de afretamento foi obtida por parametrização. O relatório registrou que o real 'valor de mercado' relativo àquela contratação somente se tomaria conhecimento após a ocorrência de certame licitatório, em que potenciais licitantes, de posse de suas próprias informações e parâmetros, submetessem suas propostas comerciais ao crivo da contratante, isso porque esse mercado seria restrito e intenso em capital que, diferentemente de bens comuns, não se encontra um referencial de preços estável.
Regularidade do procedimento simplificado de contratação
30. De acordo com os documentos examinados pela equipe de auditoria, apontou-se, resumidamente, que teria havido falha de planejamento e, em consequência, necessidade de contratação direta, que teria sido amparada, ainda, em critério de restrição à participação de eventuais interessados (peça 27) .
31. Para analisar adequadamente a situação, há de se considerar primeiramente o critério normativo aplicável ao caso.
32. Em resposta à oitiva realizada, a Petrobras iniciou seus argumentos alegando ter seguido o procedimento de licitação inscrito no JOA (Joint Operating Agreement) , passando a detalhá-lo em seguida (peça 86, p. 5-12) . O JOA representaria um acordo de operações conjuntas:
'Conforme lições de Alberto Lopes Rosa 'o JOA é o principal instrumento utilizado para a concretização das associações entre empresários, sendo o principal contrato a reger a relação entre parceiros de uma joint venture e do qual podem ser partes tanto sociedades empresárias nacionais quanto internacionais, sejam elas estatais ou privadas'. O autor prossegue afirmando que tal instrumento contratual 'regula o relacionamento entre os parceiros, estabelecendo os respectivos direitos e obrigações de cada um deles com relação às operações e atividades em consonância com o previsto no contrato de concessão. No que se refere ao escopo destes acordos, vale salientar a valiosa lição de Marilda Rosado: 'O JOA é um instrumento básico, que permite às partes associadas, em função de um contrato de exploração com o país hospedeiro ou seu representante, concretizar a união de recursos, a partilha de despesas e a minimização dos riscos em um empreendimento' (peça 86, p. 5-6) .'
33. O JOA firmado para o Bloco BM-S-11 definiu os procedimentos de contratação que o operador, no caso a Petrobras, deveria seguir conforme o valor da operação e a fase em que se encontrava o projeto. De forma resumida, exigia-se minimamente um processo competitivo, nos casos em que se identificasse essa possibilidade, a se desenvolver por meio da disputa entre empresas convidadas, sem que tenha se definido um número mínimo de convites a serem expedidos.
34. Tais procedimentos permitiriam que os parceiros no Bloco pudessem ter ciência e opinassem acerca das empresas convidadas para participar do processo de cotação de mercado, inclusive adicionando outras a lista de convidadas.
35. Foi, então, a partir desse procedimento simplificado que a Petrobras seguiu com a contratação direta do FPSO Cidade de Saquarema, mediante o convite estendido às empresas associadas Schahin/MODEC e QGOG/SBM e sob a justificativa de atraso significativo das plataformas replicantes (peça 86, p. 41-43) .
36. Enfim, a companhia alegou que os parceiros não operadores do Consórcio BM-S11 tanto aprovaram a lista de convidadas quanto referendaram por unanimidade o referido processo de contratação, bem como seu resultado.
Análise
37. A utilização de regras de contratação advindas de Joint Operating Agreements não era, à época da contratação em epígrafe, prevista no Regulamento do Procedimento Licitatório Simplificado da Petrobras (Decreto 2.745/1998) , então em vigor, ou na Lei Geral de Licitações e Contratos (Lei 8.666/1993) .
38. Tanto a Lei 8.666/1993 quanto o Decreto 2.745/1998 indicavam o uso obrigatório das regras de licitação pública para os procedimentos realizados em nome próprio da entidade, mas não tratavam dos casos em que a Petrobras atuava em consórcio com empresas privadas e, em nome do consórcio, fazia uma contratação.
39. Vale frisar que a questão, a princípio, parece superada após a edição da Lei 13.303/2016, a qual dispôs expressamente no art. 1º, § 5º, que 'submetem-se ao regime previsto nesta Lei a empresa pública e a sociedade de economia mista que participem de consórcio, conforme disposto no art. 279 da Lei 6.404, de 15 de dezembro de 1976, na condição de operadora'.
40. De modo geral, em razão da lacuna normativa existente à época da contratação, os pareceres da Petrobras seguiam entendimento quase que institucionalizado acerca da possibilidade de utilização de processo de contratação segundo as regras do JOA, o qual seria cabível quando a Petrobras atuasse em consórcio (peça 87, p. 31-32, TC Processo 012.039/2016-0) .
41. No caso em análise, havia inclusive parecer jurídico específico que indicava a regularidade da contratação sob a égide do JOA (peça 20, p. 12) .
42. As questões relacionadas a esse tópico já foram objeto de exame por esta Egrégia Corte de Contas, no âmbito do TC Processo 027.375/2006-6. Na ocasião, de forma similar ao que se apresenta para este caso, a Petrobras alegou a natureza colegiada das decisões de contratação e o amparo na Lei 9.478/1997 dos procedimentos definidos em Joint Operating Agreements, no seguinte sentido (peça 34, p.25 do TC Processo 027.375/2006-6) :
' (...) no âmbito de consórcios para a realização de atividades de exploração e produção de petróleo e gás natural sob contratos de concessão celebrados com a Agência Nacional de Petróleo, Gás Natural e Biocombustíveis - ANP, as decisões acerca das contratações são colegiadas, ou seja, tomadas conjuntamente por todos os concessionários consorciados que conjuntamente arcarão com todos os ônus e responsabilidades dessas contratações que devem ser realizadas conforme os procedimentos consagrados mundialmente nos termos das melhores práticas da indústria do petróleo e, portanto, em consonância com os artigos 8º, IX e 443, VI, da Lei do Petróleo (Lei 9.478/1997) .'
43. Coube à então denominada 9ª Secex realizar, à época, a análise sobre a legalidade das referidas contratações, concluindo que (TC Processo 027.375/2006-6, peça 34, p. 33) :
' (...) as contratações ocorridas no âmbito do aludido consórcio, apesar de não observarem estritamente as normas previstas no Decreto 2.745/98 e na Lei 8.666/93, foram conduzidas de acordo com os princípios constitucionais previstos no caput e no inciso XXI do art. 37 da Constituição da República e, portanto, podem ser consideradas, no caso concreto, regulares.'
44. Tais conclusões foram acatadas no voto condutor do Acórdão 1429/2010-TCU-Plenário, de relatoria do Exmo. Ministro Aroldo Cedraz, resultando no arquivamento daqueles autos por decisão unânime. No voto que subsidiou o referido Acórdão, o relator destacou:
'6. Além disso, no item 3.1.5 da instrução, há a observação de que as perfurações iniciais foram realizadas em um ambiente de incerteza e, ainda, que a Petrobras obteve os direitos de exploração do Bloco BCAM-40 sem nenhum pagamento, conforme estabelecido no art. 34 da Lei 9.478/1997. Observou-se, ainda, que havia prazo para o início das perfurações, o que implicaria dizer que, sem a celebração do consórcio haveria o risco de a empresa priorizar outros investimentos, o que poderia resultar na devolução do bloco à ANP e, consequentemente, na perda da receita resultante do Campo de Manati.
 (...) 
8. Entendeu, ainda, a 9ª Secex, que não houve ilegalidade nas contratações diretas realizadas pela Petrobras para exploração bloco BCAM-40, pois apesar de não terem sido estritamente observados os dispositivos previstos na Lei 8.666/93 e no Decreto 2.745, de 24 de agosto de 1998, os procedimentos foram conduzidos de acordo com os princípios constitucionais previstos no caput e no inciso XXI do art. 37 da Constituição Federal de 1988. Assim, neste caso concreto, os procedimentos podem ser considerados regulares.
 (...) 
10. Quanto ao encaminhamento proposto, assiste razão à unidade técnica, uma vez cumpridas as condições previstas no art. 169 do Regimento Interno e no art. 40 da Resolução-TCU 191/2006, o processo deve ser arquivado (grifou-se) .'
45. Sendo assim, aplicando-se o referido entendimento ao presente caso, por semelhança e em privilégio à segurança jurídica, há de se considerar regular a contratação direta do FPSO Cidade de Saquarema segundo as regras do JOA, desde que verificada a observação dos princípios constitucionais, essencialmente, os princípios da competitividade, isonomia e da economicidade, o que se faz a seguir.
46. Para abordar o princípio da competitividade, há de se destacar, antes, a situação existente no momento da contratação.
Estratégia de contratação direta do FPSO Cidade de Saquarema
47. A Petrobras trouxe considerações a respeito do planejamento do módulo Lula Central, para o qual a plataforma Cidade de Saquarema foi contratada, informando a associação à estratégia empresarial de construção das plataformas replicantes. O atraso significativo das replicantes teria justificado a contratação direta do FPSO Cidade de Saquarema (peça 86, p. 41-43) .
48. Nesse ponto, a companhia destacou que o desenvolvimento do Polo Pré-Sal da Bacia de Santos (PPSBS) teve seu desenvolvimento planejado pelo PLANSAL, que incluía três projetos pilotos mediante utilização de plataformas afretadas, seguidos por oito unidades replicantes - plataformas próprias -, dentre as quais se enquadraria o módulo Lula Central.
49. Entretanto, a estratégia de implementação das plataformas replicantes sofreu recorrentes atrasos. Como decorrência da frustração do plano de ação original, a companhia contratou duas plataformas afretadas para substituir as duas primeiras replicantes, relativamente aos projetos Iracema Sul e Sapinhoá Norte, na tentativa de dar início à produção desses módulos e ganhar tempo para que as replicantes pudessem atender aos novos prazos estipulados. Com isso, as replicantes que seriam alocadas a esses projetos foram redirecionadas para os projetos seguintes na fila da companhia.
50. Em sequência, apesar do ganho de tempo estimado pela Companhia de um ano e meio, os atrasos na construção das replicantes continuaram a ocorrer. Somou-se a isso, segundo a manifestação, questões pontuais a respeito dos projetos Iracema Norte e Lapa, que por necessidades operacionais tiveram seus projetos de plataformas alterados, demandando a contratação de plataformas customizadas (não poderia mais ser as replicantes - que tinham projeto uniforme) .
51. Dessa forma, ganhou-se novamente algum prazo em relação à necessidade das replicantes, de forma que os primeiros projetos a alocarem as replicantes passaram a ser os Módulos Lula Sul e Lula Central, os quais receberiam as plataformas P-66 e P-67. Registra-se que o módulo Lula Central é o que acabou recebendo a plataforma afretada Cidade de Saquarema, objeto destes autos. As demais replicantes teriam sido novamente alocadas para projetos seguintes, mantendo-se o número total de oito plataformas, tal como estabelecido na modelagem do projeto originário das replicantes.
52. Mesmo com essas providências, os prazos de entrega e entrada em operação da P-66 e P67, devido a novos atrasos constatados na construção das replicantes, passaram a colocar em risco a data de início da produção em Lula Sul e Lula Central, o que provocaria importantes impactos na geração de receita e na subsequente perda de valor econômico para a companhia. Em decorrência disso, a Petrobras definiu, com a concordância dos parceiros que compõem o bloco, a adoção do Plano Alpha, que foi o aproveitamento das lições aprendidas nos afretamentos anteriores, especialmente no caso do FPSO Cidade de Ilhabela, no intuito de viabilizar a contratação e a entrega mediante afretamento de duas unidades em prazo desafiador, as quais viriam a ser o FPSO Cidade de Maricá e o aqui analisado FPSO Cidade de Saquarema.
53. Mediante a adoção das medidas de urgência, em que se substituiu a plataforma própria P67 pela afretada Cidade de Saquarema, a Petrobras sustentou em sua manifestação que foi possível iniciar a produção do módulo Lula Central em 8/7/2016, o que teria resultado, segundo indicadores do projeto, em um VPL de US$ 2,045 bilhões. Caso não houvesse a medida adotada, a previsão, à época da apresentação da manifestação, era de que a plataforma própria somente entrasse em operação em fevereiro de 2018, dezenove meses depois, o que, em conjunto com outros indicadores, reduziria o VPL do projeto para US$ 1,441 bilhão. Ou seja, haveria uma redução de US$ 604 milhões no valor presente do projeto.
Análise
54. Preliminarmente, cumpre mencionar que, de fato, ocorreram os atrasos alegados pela Petrobras no desenvolvimento das plataformas replicantes, conforme disposto no próprio relatório original de auditoria e mais bem detalhado no TC Processo 012.039/2016-0. Esses atrasos sucessivos forçaram a companhia a utilizar-se de plano de contingência para evitar mais perda de valor ao projeto, o que resultou na contratação emergencial da plataforma afretada FPSO Cidade de Saquarema, para cumprir o prazo de início da produção no módulo Lula Central.
55. Desse modo, a partir da premência de se atender a prazos exíguos, decorrentes de falhas na entrega das replicantes, a contratação direta do FPSO Cidade de Saquarema mostrou-se, a princípio, como solução razoável para evitar perdas econômicas significativas à Petrobras e seus parceiros. O dano reverso da não adoção da solução emergencial seria superior a US$ 600 milhões, conforme aponta estimativa da Petrobras.
56. Vale reportar que o FPSO Cidade de Saquarema entrou em operação em 8/7/2016, sendo atualmente a terceira instalação com maior produção de petróleo no Brasil, produzindo 130,5 mil barris de petróleo por dia (disponível em: https://www.gov.br/anp/pt-br/centrais-de-conteudo/publicacoes/boletins-anp/bmp/2020-11-boletim.pdf. Acessado em 3/2/2021) .
57. Para se ter uma ideia em termos monetários, considerando o valor do Brent na casa dos US$ 50 dólares por barril (valor razoável face ao histórico de oscilação da commodity) , a produção do FPSO Cidade de Saquarema resulta em receitas da ordem de US$ 6,5 milhões por dia de operação da plataforma.
58. Por certo, caso houvesse dilatação dos prazos para contratação final da empresa para afretamento do FPSO Cidade de Saquarema, seria inevitável a postergação dessas receitas auferidas, confirmando o impacto negativo no VPL do projeto, e, consequentemente, a redução dos ganhos econômicos para a companhia, tal como alegado pela Petrobras.
59. Isso posto, não seria razoável esperar que os gestores que atuaram na contratação adotassem medidas distintas face aos prazos impostos a eles em virtude de falhas em outros projetos da companhia, especialmente considerando os significativos prejuízos potenciais à companhia.
60. Em outras palavras, a irregularidade se consumaria caso a contratação direta se caracterizasse como indevida. Ocorre que, como se demonstrou, não foi esse o caso, dado que a situação de urgência, conforme sustentado pela Petrobras, mostrou-se presente, o que encontra respaldo tanto pelas regras do JOA quanto pelo Decreto 2.745/1998.
61. Ainda em relação à competitividade, conforme apresentado anteriormente, apontou-se no relatório original de auditoria a existência de indícios de restrição competitiva pelo fato de o convite ter sido enviado a apenas dois consórcios, além de se ter inserido critério de classificação por conteúdo local.
62. Em privilégio à clareza, essas análises serão segregadas em dois tópicos, sendo verificado também a adequação da contratação aos princípios da isonomia e da economicidade.
Empresas convidadas
63. A Petrobras apontou ter convidado as empresas associadas Schahin/MODEC e QGOG/SBM, com base em aprovação, pela Diretoria Executiva, da estratégia de se convidar somente as empresas que apresentaram propostas válidas para o processo de contratação do FPSO Cidade de Ilhabela.
64. A justificativa pela escolha das empresas se atrela à situação emergencial da contratação. Segundo a Petrobras, as empresas associadas convidadas eram as mais aptas a executar a contento a complexidade inerente da construção da plataforma no tempo exíguo, além de terem expertise comprovada na operação de plataformas FPSO do porte e da complexidade que se contratava.
65. Em adição, a estatal alegou a diminuição histórica do recebimento de propostas válidas em procedimentos licitatórios por ela realizadas para contratações de objetos semelhantes (FPSO) . Procurou demonstrar que, a partir de 2010, momento em que a complexidade das plataformas aumentou principalmente por causa das características do pré-sal, descoberto em 2007, o número de propostas válidas em certames licitatórios diminuiu significativamente. Assim, apesar de serem convidadas empresas em maior número, o quantitativo de propostas válidas recebidas, desde 2010, foi de no máximo três, o que teria ocorrido em somente uma oportunidade (peça 86, p. 16) .
66. Em sequência, a Petrobras apresentou estudo em que destacou a consolidação de diferentes tipos de mercado, inclusive a indústria naval, segmento no qual as empresas se encontrariam em estágio final de expansão, se aproximando do equilíbrio. A Figura 2 ilustra a situação:
Figura 2 - Ciclo de Consolidação da Indústria
Fonte: Manifestação oitiva Petrobras (peça 86, p. 18) 
67. Com base nessa análise e na alegação de que o mercado de construção de plataformas do tipo FPSO, apesar de bastante específico, se enquadraria no mesmo estágio da indústria naval, a Petrobras afirmou que as empresas Modec e SBM teriam se sobressaído em relação a seus pares, se consolidando no mercado internacional nos últimos anos. Tal fato as caracterizaria como empresas diferenciadas, mais eficientes, capazes de oferecer melhores condições que as demais empresas do seguimento, o que traduziria, inclusive, uma espécie de oligopólio natural, devido a uma concentração de cerca de 70% do mercado específico que as duas empresas juntas detinham naquele momento.
68. Alegou, ainda, que a contratação em apreço teria seguido os mesmos termos da contratação do FPSO Cidade de Ilhabela, o qual contou com nove convidados, mas apenas três propostas comerciais recebidas, sendo duas válidas. Afirmou que essas duas propostas válidas seriam justamente das empresas chamadas a participar da contratação do FPSO Cidade de Saquarema: SBM e Modec. Ainda nesse contexto, destacou que o valor do contrato teria sido ancorado no valor do contrato do FPSO Cidade de Ilhabela, repisando que aquele contrato foi precedido de um certame em que foram convidadas nove empresas.
Análise
69. Dando início à análise deste tópico, verificou-se que, de fato, é verdadeira a afirmativa de redução no número de propostas técnicas recebidas pela companhia a partir de 2010, momento que coincide com a elevação da complexidade das plataformas contratadas pela Petrobras para desenvolvimento da produção de campos do pré-sal.
70. Verificou-se, também, que assim como afirmado pela Petrobras, independentemente do número de convidados, o número de propostas válidas, a partir de 2010, foi de no máximo três, o que ocorreu em apenas uma situação, na contratação do FPSO Cidade de Itaguaí. Com exceção ao caso em tela, a companhia buscou convidar, pelo menos, cinco empresas em todos os certames a partir de 2003.
71. Em relação ao estudo apresentado que demonstra o estágio da evolução da indústria naval, registra-se que, independentemente do estudo, a equipe de fiscalização já havia apontado que as empresas SBM e Modec estariam se sobressaindo em relação às demais, no que diz respeito às contratações da Petrobras. Veja-se na Figura 3, extraída do relatório de auditoria original:
Figura 3 - Histórico de contratação de FPSO afretados da Petrobras
Fonte: Petrobras (peça 22, p. 9) 
72. Não se pode deixar de retomar, todavia, o registro feito no relatório de que, segundo a OCDE, dentre as formas mais comuns de conluio está o de propostas rotativas, ou rodízio  (peça 23, p. 2) . Também de acordo com a OCDE, é mais frequente ocorrer a concertação de propostas quando um pequeno número de empresas fornece o bem ou serviço: 'Quanto menor o número de fornecedores, mais fácil será para estes chegarem a um acordo quanto às propostas' (peça 23, p.3) .
73. Assim, sem tecer ilações acerca de eventuais condutas criminosas de conluio, favorecimento ou concentração indevida de mercado, para as quais este Tribunal não possui os recursos investigativos necessários, não se pode atribuir - ao menos diante das informações e ferramentas disponíveis a esta fiscalização - qualquer tipo de culpa aos agentes que conduziram o certame em tela, face à constatação de que houve, ao menos, a competição isonômica entre duas empresas que normalmente competem entre si em contratações do gênero no mercado mundial.
74. Repisa-se que no caso da contratação do FPSO Cidade de Saquarema, a despeito de orientada pelo regramento do JOA, que permitia, inclusive, a contratação direta mediante simples cotação e sem qualquer tipo de competitividade, foi deflagrado procedimento simplificado no qual as duas maiores empresas do segmento foram convidadas a concorrer pelo contrato em pé de igualdade.
75. Desse modo, quanto ao argumento de ter havido restrição ao caráter competitivo do procedimento simplificado por terem sido convidados apenas dois grupos de empresas associadas, há de se considerar descaracterizado o indício de irregularidade.
Conteúdo Local como critério de classificação de propostas
76. Como igualmente trazido no relatório de auditoria, a Petrobras decidiu inserir exigência de conteúdo local como critério de classificação do procedimento de contratação simplificado que teve curso, mas que não era necessário no patamar mínimo estipulado pela regulação aplicável.
77. O campo de petróleo no qual o FPSO Cidade de Saquarema foi alocado é oriundo da 2ª rodada de licitação sob o regime de concessão, cuja exigência de conteúdo local na fase de desenvolvimento era de 30%. Nos estudos realizados para a contratação do FPSO em tela, havia parecer da própria companhia indicando que 'para todos os casos possíveis, teríamos um Conteúdo Local Global para a fase de Desenvolvimento da Produção substancialmente superior a 30%, não havendo risco de não cumprimento do índice e tampouco de incidência de multas' (peça 18, p. 6) .
78. Nada obstante, definiu-se para aquela contratação um percentual mínimo de conteúdo local de 65%, o que foi caracterizado originariamente como indício de restrição ao caráter competitivo do certame.
79. A Petrobras considerou importante destacar em sua manifestação que a estratégia de contratação decidiu por qualificar e classificar as propostas a partir da análise dos planos de execução (peça 86, p.19-21) . A classificação técnica seria por maior volume de construção e integração de módulos no Brasil, se aproximando e/ou atendendo as condições estabelecidas na cláusula de conteúdo local do Contrato de Afretamento.
80. Registrou que a proponente QGOG/SBM apresentou proposta contendo em seu plano de execução a previsão de construção de diversos módulos da planta de processamento no Brasil, enquanto a proponente Schain/Modec informou que toda a construção seria realizada no exterior. Dessa forma, em atendimento ao disposto no edital, que orientou de forma isonômica a formação das propostas dos dois convidados, a comissão de contratação passou a negociar com o grupo empresarial mais bem classificado - QGOG/SBM -, que ofereceu condições tecnicamente mais vantajosas para a Companhia.
81. Discorreu, em sequência, que a proposta da proponente Schain/Modec não fora desclassificada, mas somente devolvida, e que caso não se tivesse chegado a bom termo com a primeira classificada, haveria negociação com a proponente seguinte.
82. Informou a Petrobras, ainda, que a busca por maior percentual de conteúdo local seguiu a missão da Companhia e o padrão vigente à época da contratação, aprovados pelo Conselho de Administração, conforme trecho apresentado (peça 86, p. 21) :
'Missão:
Desenvolvimento do Brasil e dos países onde atua;
Política e diretrizes de conteúdo local, que prevê que '[o]s projetos e as contratações para a Petrobras devem suportar os desafios do Plano Estratégico e assim maximizar o conteúdo local em base competitiva e sustentável, acelerando o desenvolvimento dos mercados onde atua e serem pautados pela ética e geração continuada de inovação'.' (grifou-se) 
83. Assim, seguindo a referida diretriz institucional e com o argumento de que a intenção seria o possível benefício futuro de redução de custos e prazos de execução de serviços para as unidades próprias da Petrobras, defendeu-se a adoção de conteúdo local em patamar mais elevado para o FPSO Cidade de Saquarema. A ideia seria internalizar tecnologia no País de modo a possibilitar que no futuro se pudesse incluir empresas brasileiras nos certames licitatórios.
84. Nesse sentido, a manifestação informou, ainda, que seguiu o procedimento e o percentual já adotado nas seis contratações que antecederam a contratação do FPSO Cidade de Saquarema.
Análise
85. Iniciando a análise deste tópico, tem-se que o percentual de conteúdo local oferecido foi selecionado como o critério único para classificação das propostas no âmbito da contratação.
86. Ainda que questionável a escolha de critério técnico que desconsiderou o valor da prestação do serviço, há de se dispor que as regras do JOA não exigiam sequer que houvesse alguma competitividade, especialmente diante da situação emergencial da contratação. Tampouco seria o caso se o procedimento fosse regido pelo Decreto 2.745/1998 ou pela Lei Geral de Licitações e Contratos, que de igual forma permitem a contratação direta em casos urgentes.
87. Desse modo, sob a premissa de que era dispensável a licitação no presente caso, por ser regido pelo JOA e diante da situação emergencial, o fato de ter sido estabelecido um procedimento competitivo mínimo, com um critério de classificação baseado no percentual de conteúdo local, ainda que discutível, não compromete, por si só, a regularidade da contratação.
88. Isso porque, ainda que de forma emergencial, a contratação direta exige que o contrato seja firmado a preço de mercado, inclusive para que se atenda aos preceitos constitucionais anunciados como basilares da análise que se realiza.
89. Aqui, então, vale retomar que o indício de sobrepreço caracterizado inicialmente foi analisado em processo apartado e, por meio do Acórdão 2598/2020-TCU-Plenário, este Tribunal entendeu que não havia elementos aptos a sustentar aquela irregularidade indicada, não havendo que se falar, a menos com as informações que se dispõe até o atual momento, que a contratação deixou de atender ao critério constitucional da economicidade.
90. Além disso, cabe repisar que foram convidadas as duas maiores empresas do segmento, únicas a apresentarem propostas em licitação anterior, estando sujeitas aos mesmos critérios de qualificação e classificação da contratação, o que também atende ao princípio da isonomia.
91. Portanto, caracterizada a urgência da contratação, a insubsistência do indício de sobrepreço apontado originalmente no relatório da fiscalização e não constatada afronta aos princípios constitucionais, considera-se que não se caracterizou irregular a estratégia utilizada.
92. Enfim, deixa-se bastante claro que não se está aqui atestando a regularidade da adoção do critério único de conteúdo local para escolha do prestador de serviço, mas sim que, diante do presente caso, em que não se fazia necessária a utilização de procedimento competitivo para o seguimento da contratação - que se realizou por modalidade semelhante à dispensa de licitação, ou seja, contratação direta - bem como a conclusão de que não há elementos aptos a sustentarem a ocorrência de danos aos cofres da Petrobras, não restou configurada afronta aos critérios legais e aos princípios constitucionais que regem as contratações, de forma que se considera não ter havido irregularidade quanto a este ponto analisado.
Questões relacionadas a apurações na Justiça Federal envolvendo a empresa contratada
93. Por último, o relatório de auditoria apontou possível existência de cartelização e envolvimento da empresa SBM em esquemas de corrupção no mercado offshore brasileiro, a partir de excertos coletados no âmbito da 'Operação Lava Jato' e 'Operação Sangue Negro'.
94. Neste ponto, a Petrobras não apresentou qualquer manifestação.
95. Trazendo atualização referente a este tópico, conforme as últimas notícias referentes à SBM no sitio do MPF, verificou-se que, à pedido deste, a 12ª Vara Federal do Rio de Janeiro deferiu parcialmente pedido de indisponibilidade de bens do Grupo SBM no valor de US$ 892,7 milhões (disponível em: http://www.mpf.mp.br/rj/sala-de-imprensa/noticias-rj/mpf-rj-justica-determina-indisponibilidade-de-us-892-7-milhoes-da-sbm. Acessado em 3/2/2021) .
96. Ademais, em 26/7/2018, a Petrobras informou ter assinado acordo de leniência com CGU, AGU e SBM prevendo o pagamento de R$ 549 milhões à Petrobras, além de abatimentos de US$ 179 milhões em pagamentos futuros de contratos de afretamento. Em retorno, a SBM pode voltar a participar das licitações e contratações da Petrobras (disponível em: https://www.investidorpetrobras.com.br/resultados-e-comunicados/comunicados-ao-mercado/. Acessado em 3/2/2021) .
97. Posteriormente, em 31/9/2018, a SBM firmou novo acordo de leniência, no valor total de R$ 1,4 bilhão, com o MPF, em que se compromete, além de outras medidas, a pagar a referida quantia, incluso valores estabelecidos no acordo de leniência mencionado anteriormente, e fornecer informações sobre pagamentos de comissão à Júlio Faerman entre 2004 e 2006 em troca da extinção de ação de improbidade e arquivamento de investigações relacionadas ao Grupo SBM (disponível em: http://www.mpf.mp.br/rj/sala-de-imprensa/noticias-rj/mpf-firma-novo-acordo-de-leniencia-com-a-sbm-offshore. Acessado em 3/2/2021) .
98. Cumpre frisar que o FPSO Cidade de Saquarema não foi citado explicitamente como um dos contratos em que a SBM foi favorecida. De modo que não se pode afirmar ter existido conluio ou favorecimento no âmbito da contratação direta da plataforma afretada em análise nestes autos.
CONCLUSÃO
99. Os presentes autos cuidam de auditoria realizada na Petrobras para fiscalizar os procedimentos administrativos e instrumentos contratuais que resultaram no contrato de afretamento do FPSO Cidade de Saquarema.
100. No âmbito deste processo, a auditoria apontou, após análise dos referenciais de preços, das estimativas da Petrobras e do valor contratado, um desvio entre o referencial de mercado (IPA médio) e o efetivamente contratado no montante de US$ 241.846.961,30, a valor presente, equivalente a R$ 784.938.497,60, convertido ao câmbio de R$ 3,2456/US$, referente a 30/9/2016.
101. O indício de sobrepreço teria origem na estimativa inadequada da taxa alvo e na negociação direta dos valores das taxas de afretamento e operação, e foi tratado no âmbito no processo TC Processo 041.251/2018-0, apensado aos presentes autos.
102. No âmbito daquele processo, tanto a Petrobras quanto as empresas contratadas trouxeram novos elementos suficientes para elidir o indício de sobrepreço inicialmente apontado, conforme decidido por meio do Acórdão 2598/2020-TCU-Plenário, de relatoria do Exmo. Ministro Brunos Dantas.
103. Assim, restou a presente instrução analisar a regularidade da contratação do FPSO Cidade de Saquarema, a partir dos argumentos trazidos pela Petrobras, e a atuação dos gestores neste processo. O relatório original havia consignado estimativa inadequada da taxa alvo e a existência de contratação direta, com restrição competitiva em virtude da utilização de critério desnecessário atrelado ao conteúdo local.
104. Com relação aos procedimentos para definição da taxa alvo e o valor da contratação, apesar de elidido o indício de sobrepreço inicialmente apontado, observou-se que a metodologia de estimativa da Petrobras é frágil. Frisa-se, quanto a este aspecto, que, a partir de atuações desta SeinfraPetróleo, a Petrobras vem avançando em sua metodologia estimativa, tal como foi reconhecido no âmbito do trabalho relacionado ao FPSO de Búzios 5 (TC Processo 004.910/2018-4) , conforme pontuado no relatório de auditoria acostado à peça 189 (p. 16-18, e 79-84) . Desse modo, não se mostra oportuna ou conveniente novo encaminhamento endereçado a essa questão.
105. No que tange à contratação direta, entendeu-se que o procedimento de contratação adotado não afrontou princípios constitucionais estabelecidos e aplicáveis à matéria, em especial os princípios da competitividade, isonomia e economicidade, cuja regularidade em caso similar foi reconhecida por este Tribunal por meio do Acórdão 1429/2010-TCU-Plenário, de relatoria do Exmo. Ministro Aroldo Cedraz. Dessa forma, não seria razoável esperar conduta diversa dos gestores que atuaram no procedimento analisado, especialmente diante de prazos exíguos impostos em virtude de falhas em outros projetos da Petrobras e do potencial dano reverso de elevada monta no caso de omissão.
106. Isso posto, há de se concluir pela elisão dos indícios de contratação irregular apontados.
107. Em fecho, apesar de haver comprovado envolvimento da empresa contratada em esquemas de corrupção descortinados pela Operação Lava Jato, pontua-se que não houve menção explícita à contratação do FPSO Cidade de Saquarema como um dos contratos em que a SBM teria sido favorecida.
PROPOSTA DE ENCAMINHAMENTO
108. Ante ao exposto, submete-se a presente instrução à consideração superior propondo o seu encaminhamento ao Exmo. Ministro Relator Bruno Dantas com as seguintes propostas:
109. considerar ilididos os indícios de contratação irregular mencionados nos itens 71 a 111 do relatório de auditoria Fiscalis 180/2016 (peça 38, p. 15-20) ;
110. dar ciência do inteiro teor do acórdão a ser proferido às empresas Petróleo Brasileiro S.A., Queiroz Galvão Óleo e Gás S/A e SBM Offshore do Brasil Ltda., informando-as que a respectiva decisão poderá ser acessada em www.tcu.gov.br/acordaos, nos termos do Memorando-Circular Segecex 45/2017;
111. após efetivadas as comunicações, arquivar os presentes autos, com base no art. 169, inciso V, do RITCU."
	É o Relatório.

8.1. Eduardo Stênio Silva Sousa (OAB/DF 20.327) e outros, representando Queiroz Galvão Óleo e Gás S.A.;
8.2. Fernanda Maria Garcia Leite da Cruz (OAB/RJ 140.611) e outros, representando Petróleo Brasileiro S.A.;
8.3. Rafael Ferreira Larcher (OAB/DF 33.994) e outros, representando SBM Offshore do Brasil Ltda.

Não atuou.

RELATÓRIO DE AUDITORIA. FISCOBRAS 2017. AFRETAMENTO DO NAVIO-PLATAFORMA (FPSO) CIDADE DE SAQUAREMA. INDÍCIOS DE IRREGULARIDADES NA ESTIMATIVA DE PREÇO ALVO DE AFRETAMENTO E OPERAÇÃO DA UNIDADE, NO PROCESSO SIMPLIFICADO DE CONTRATAÇÃO E DE SOBREPREÇO. CONSTITUIÇÃO DE PROCESSO APARTADO PARA TRATAR ESPECIFICAMENTE DO SOBREPREÇO. OITIVAS A RESPEITO DAS DEMAIS IRREGULARIDADES. IRREGULARIDADES ELIDIDAS. ARQUIVAMENTO.

RELATÓRIO DE AUDITORIA (RA)

Secretaria de Fiscalização de Infraestrutura de Petróleo e Gás Natural (SeinfraPetróleo).

Tratam os autos de auditoria realizada na Petrobras para fiscalizar os procedimentos administrativos e os instrumentos contratuais que resultaram no contrato de afretamento da unidade Flutuante de Produção, Armazenamento e Transferência (navio-plataforma) , do inglês Floating Production Storage and Offloading  (FPSO) , Cidade de Saquarema, firmado entre a estatal e o Consórcio QGOG/SBM, formado pelas empresas Single Buoy Moorings Inc. e Queiroz Galvão Óleo e Gás.
A relação contratual está prevista para durar vinte anos, período em que dois contratos complementares estarão vigentes: contrato de afretamento do navio-plataforma, que é o objeto destes autos, no valor estimado de R$ 9 bilhões; e o contrato de operação, no valor estimado de R$ 1,2 bilhão.
A fiscalização originária apontou indícios de irregularidades relacionadas ao processo de estimativa de custos que fundamentou a contratação e à condução do processo de contratação direta. Foram suscitados indícios de sobrepreço contratual da ordem de US$ 240 milhões, a valor presente, o equivalente a R$ 784.938.497,60, considerando a conversão do câmbio vigente à época dos trabalhos de auditoria.
Em razão de riscos relacionados ao sigilo da documentação constante deste processo, determinei a instauração de processo apartado para examinar especificamente os indícios de sobrepreço, tendo sido autuado o processo TC Processo 041.251/2018-0, sob a minha relatoria (peça 169) .
No âmbito do aludido processo, foi proferido o Acórdão 2598/2020-TCU-Plenário, em que este Tribunal considerou afastados os indícios de sobrepreço inicialmente apontados na auditoria, em razão dos novos elementos apresentados pela Petrobras, notadamente: alteração do referencial de preço, ajuste no fluxo de caixa do projeto e adoção de fator de eficiência específico para a unidade.
Nos presentes autos, remanesceram as questões suscitadas a respeito da regularidade do processo de contratação direta, bem como da atuação dos gestores da Petrobras que conduziram as negociações e/ou que adotaram quaisquer outras medidas relacionadas à assinatura dos contratos de afretamento e operação. 
Efetuada a oitiva da Petrobras, a SeinfraPetróleo conclui que foram elididos os indícios de irregularidade inicialmente apontados, sugerindo o arquivamento do feito.
Conforme anotado pela unidade instrutora, dois aspectos merecem ser avaliados nesta oportunidade: a adequação dos procedimentos para definição da taxa alvo e valor da contratação; e a regularidade do procedimento simplificado adotado para a contratação.
Quanto à adequação dos procedimentos para definição da taxa-alvo e valor da contratação, a unidade instrutora conclui que a metodologia utilizada é frágil, porque baseada em um processo de parametrização, mas que se observa aprimoramento da metodologia estimativa, inclusive em função da atuação deste Tribunal neste processo e no TC Processo 004.910/2018-4 (FPSO de Búzios 5) , razão pela qual não se mostra oportuno ou conveniente novo encaminhamento endereçado a essa questão.
Por sua vez, no que toca à regularidade do procedimento simplificado adotado para a contratação, destaco algumas considerações da unidade instrutora:
este Tribunal já teria admitido a utilização de procedimentos definidos em acordos do tipo Joint Operating Agreements, quando conduzidos em consonância com os princípios constitucionais previstos na Constituição Federal, ainda que não observados estritamente os dispositivos previstos na Lei 8.666/1993 e no Decreto 2.745/1998 (Acórdão 1429/2010-TCU-Plenário, relator Ministro Aroldo Cedraz) ;
restou demonstrada a ocorrência de atrasos em outros projetos da companhia que forçaram a estatal a valer-se de plano de contingência para evitar a perda de valor do projeto, o que resultou na contratação emergencial do navio-plataforma Cidade de Saquarema, na modalidade afretamento, a fim de cumprir o prazo de início da produção no módulo Lula Central;
o dano reverso da não adoção da solução emergencial poderia superar US$ 600 milhões, conforme estimativa apresentada pela Petrobras;
o navio-plataforma entrou em operação em 8/7/2016, produzindo cerca de 130,5 mil barris de petróleo por dia (novembro/2020) , resultando em receitas da ordem de US$ 6,5 milhões por dia de operação da plataforma (considerando o valor do Brent na casa dos US$ 50 dólares por barril) ;
não seria razoável esperar que os gestores que atuaram na contratação adotassem medidas distintas em face dos prazos impostos a eles em virtude de falhas em outros projetos da companhia, especialmente considerando os significativos prejuízos potenciais à empresa;
foi evidenciado que, a partir de 2010, momento em que coincide com a elevação da complexidade das plataformas contratadas pela Petrobras para desenvolvimento da produção de campos do pré-sal, o número de propostas válidas para a contratação de unidades FPSO foi de no máximo três, o que ocorreu apenas em uma situação; e
a despeito de o Joint Operating Agreements que regia o consórcio facultar a contratação direta mediante simples cotação e sem qualquer tipo de competitividade, foi deflagrado procedimento simplificado no qual as duas maiores empresas do segmento foram convidadas a concorrer pelo contrato em igualdade de condições.
Assim, a unidade instrutora conclui que:
" (...) o procedimento de contratação adotado não afrontou princípios constitucionais estabelecidos e aplicáveis à matéria, em especial os princípios da competitividade, isonomia e economicidade, cuja regularidade em caso similar foi reconhecida por este Tribunal por meio do Acórdão 1429/2010-TCU-Plenário, de relatoria do Exmo. Ministro Aroldo Cedraz. Dessa forma, não seria razoável esperar conduta diversa dos gestores que atuaram no procedimento analisado, especialmente diante de prazos exíguos impostos em virtude de falhas em outros projetos da Petrobras e do potencial dano reverso de elevada monta no caso de omissão." (destaques acrescidos) 
Por fim, a SeinfraPetróleo pondera:
" (...) apesar de haver comprovado envolvimento da empresa contratada em esquemas de corrupção descortinados pela Operação Lava Jato, pontua-se que não houve menção explícita à contratação do FPSO Cidade de Saquarema como um dos contratos em que a SBM teria sido favorecida."
Estou de acordo com as conclusões da unidade instrutora e acolho os fundamentos apresentados como razão de decidir.
Não obstante os apontamentos iniciais relativos à metodologia de definição da taxa-alvo do valor de afretamento e do procedimento de contratação do navio-plataforma, observa-se um aprimoramento da metodologia estimativa da estatal, assim como excepcionalidades que justificaram a adoção de procedimento simplificado. Caso contrário, poderia ter ocorrido significativa perda de valor do projeto em desenvolvimento.
Ademais, conforme conclusão estampada no Acórdão 2598/2020-TCU-Plenário, restaram afastados também os indícios de sobrepreço na contratação do afretamento.
Assim, devem-se considerar elididos os indícios de contratação irregular apontados e arquivados os autos.
No Acórdão 2598/2020-TCU-Plenário verificou-se que:
"Ao encaminhamento proposto, acrescento a determinação para que seja dada ciência desta deliberação à empresa Single Buoy Moorings Inc., - a quem deveriam, desde o início, ter sido direcionadas todas as comunicações processuais que foram encaminhadas à SBM Offshore do Brasil Ltda."
Nessa linha, acrescento a Single Buoy Moorings Inc. como destinatária deste acórdão.
	Ante o exposto, voto por que o Tribunal adote o Acórdão que ora submeto à deliberação deste Colegiado na forma do art. 39 da Resolução-TCU 280/2016.
TCU, Sala das Sessões Ministro Luciano Brandão Alves de Souza, em 31 de março de 2021.
Ministro BRUNO DANTAS 
Relator